【裁判字號】    99,上重訴,15
【裁判日期】    990414
【裁判案由】    殺人
【裁判全文】
臺灣高等法院刑事判決              99年度上重訴字第15號
上  訴  人
即  被  告  甲○○
指定辯護人  本院公設辯護人李廣澤
上列上訴人因殺人案件，不服臺灣臺北地方法院98年度重訴字第
29號，中華民國99年1月19日第一審判決（起訴案號：台灣台北
地方法院檢察署98年度偵字第25049號），提起上訴，本院判決
如下：
    主  文
上訴駁回。
    事  實
一、甲○○於民國78年間，因妨害風化案件，經台灣台北地方法
    院判處有期徒刑4月，緩刑3年。其係靠行「臺灣大車隊」之
    計程車司機，於民國98年10月20日凌晨1時許，駕駛車牌號
    碼095-EU號營業用小客車，在臺北市南港區○○○路與南港
    路交岔路口，搭載乘客杜讚修及潘有發，嗣潘有發先在臺北
    市東湖國小附近下車後，甲○○乃繼續搭載杜讚修往目的地
    臺北市○○○路○段方向行駛，惟途中不行駛較便捷之環東
    基隆路高架橋，及駛至麥帥橋上時，杜讚修質疑其故意繞路
    ，因而與杜讚修發生爭執。同日凌晨1時28分許，行駛至臺
    北市○○區○○路3段235號前，甲○○停車於外側車道，命
    杜讚修下車。甲○○明知汽車為堅硬之車體，如快速行駛撞
    擊人身，將造成他人死亡之結果，竟因負氣而萌生殺人之犯
    意，先將營業小客車倒車數公尺距離，待杜讚修由東向西方
    向在外車道步行至臺北市○○路○段215號前（距離下車處約
    49.3公尺），甲○○即駕駛營業用小客車往前加速高速行駛
    ，直接撞擊亳無遮蔽之杜讚修，小客車之前保險桿撞擊杜讚
    修，致杜讚修往上彈至營業用小客車之前方擋風玻璃，使玻
    璃碎裂凹陷，杜讚修復飛彈撞擊路旁停放由陳聖旻所使用車
    牌號碼7Ｂ-3948號自用小客車後方擋風玻璃及行李箱，使玻
    璃碎裂、車殼凹陷，再跌落地面。甲○○則駕營業小客車揚
    長離去。杜讚修雖經救護車獲報載往送醫急救，仍於同日凌
    晨1時44分許因腦挫傷、中樞神經休克、頭部鈍挫、顱骨骨
    折，中樞神經休克不治死亡。
二、案經臺北市政府警察局松山分局報請臺灣臺北地方法院檢察
    署檢察官偵查起訴。
    理  由
壹、證據能力部分：
一、按被告以外之人於審判外之言詞或書面陳述，除法律有規定
    者外，不得作為證據，刑事訴訟法第159條第1項定有明文。
    又被告以外之人於偵查中向檢察官所為之陳述，除顯有不可
    信之情況者外，得為證據，同法第159條之1第2項亦有規定
    。又被告以外之人於審判外之陳述，雖不符前四條之規定，
    而經當事人於審判程序同意作為證據，法院審酌該言詞陳述
    或書面陳述作成時之情況，認為適當者，亦得為證據。當事
    人、代理人或辯護人於法院調查證據時，知有第159條第1項
    不得為證據之情形，而未於言詞辯論終結前聲明異議者，視
    為有前項之同意，同法第159條之5規定甚明。本案據以認定
    被告甲○○犯罪事實之證據，除證人翁仁聖、陳聖旻、莊敬
    一、陳元祥於偵查中向檢察官所為之陳述，業經具結且無顯
    不可信之情形存在，依刑事訴訟法第159條之1第2項規定，
    具備證據能力；其餘之傳聞證據，因被告於法院言詞辯論終
    結前，均未對於證據能力聲明異議，視為同意具備證據能力
    ；本院審酌該等言詞陳述或書面陳述作成之情況，相關陳述
    人均未曾主張非出於任意性或不正取供，足信作成時之情況
    ，應無違法或不當情事，因而認為適當，依刑事訴訟法第15
    9條之5規定，該等言詞陳述或書面陳述，均具備證據能力而
    均得作為證據，合先敘明。
二、卷附臺灣臺北地方法院檢察署相驗屍體證明書、勘（相）驗
    筆錄，係檢察官依其執行相驗屍體職務時所見聞而為之證明
    文書或紀錄；臺灣臺北地方法院檢察署檢驗報告書，係檢驗
    員執行其勘驗死者傷勢並鑑定死亡原因之職務時，依其見聞
    及勘驗結果所為之證明文書；臺灣臺北地方法院檢察署檢察
    官履勘現場筆錄、勘驗現場監視器錄影畫面筆，係檢察官勘
    驗時所作成之紀錄，性質上均為公務員職務上所製作之證明
    文書或紀錄文書，且無證據可認有何顯不可信之情況；另道
    路交通事故現場圖、道路交通事故調查報告表，臺北市政府
    警察局命案現場及命案車輛採證示意圖，均係員警接獲報案
    後抵達肇事現場，依法執行實施勘察等職務後所製作以紀錄
    當時實見現場情形之紀錄文書，並無證據證明有何虛偽不實
    或明顯瑕疵等顯不可信之情況存在；法務部法醫研究所解剖
    報告書、鑑定報告書、內政部警政署刑事警察局鑑驗書、臺
    北市政府消防局救護紀錄表，均係救護人員、法醫依其職權
    所為之紀錄及報告，亦無證據證明有何虛偽不實或明顯瑕疵
    等顯不可信之情況存在，是依刑事訴訟法第159條之4第1款
    之規定，皆有證據能力。又卷附國軍松山總醫院病歷，乃醫
    師基於專業知識所作成，且未敘述車禍經過、肇事者何人等
    事實，而具有相當之中立性，是其作成過程並無不適當之情
    形，依照前條第2款規定，亦得作為證據。另案發現場附近
    視器錄影畫面翻拍照片、現場照片，均係以機械之方式所留
    存之影像，並非依憑人之記憶再加以轉述而得，並非供述證
    據，此外，復無證據證明有何偽造、變造或違法取得之情事
    ，且均與檢察官主張之事實具有關聯性，各該照片亦有證據
    能力，合先說明。
貳、實體部分
一、訊據上訴人即被告甲○○矢口否認有殺人之故意，辯稱：並
    無殺人之故意，當日先搭載潘有發及杜讚修，潘有發於臺北
    市○○路113巷口附近下車，再欲至忠孝東路、延吉街附近
    ，本應上環東高架橋由基隆路方向行進，但因一時疏忽，未
    及時左轉行駛環東高架橋，杜讚修酒後辱罵並敲打其頭部，
    只好請杜讚修下車，但杜讚修下車後仍一再怒罵，而因延吉
    街在對向，為讓杜讚修過馬路，且懼怕杜讚修會砸車，始倒
    車3、4公尺，等候4、50秒，見杜讚修已前行，一時氣惱下
    ，擬駕駛車輛於杜讚修身後緊急煞車以恐嚇杜讚修，但一時
    緊張誤踩油門始撞擊杜讚修，並未有意衝撞杜讚修，無殺人
    之故意云云。
二、經查：
（一）被告係靠行「臺灣大車隊」之計程車司機，於98年10月20
      日凌晨1時許，駕駛車牌號碼095-EU號營業用小客車，在
      臺北市南港區○○○路與南港路交岔路口，搭載杜讚修及
      潘有發，嗣潘有發先在臺北市東湖國小附近下車後，繼續
      搭載杜讚修往目的地臺北市○○○路○段方向行駛，途中
      錯過環東基隆路高架橋，行駛至麥帥橋上時，杜讚修質疑
      其故意繞路，二人因此發生爭執；於同日凌晨1時28分許
      ，在臺北市○○區○○路3段235號前，命杜讚修下車，被
      告倒車後再開車，營業小客車之前保險桿撞擊杜讚修，導
      致其彈至營業用小客車之前方擋風玻璃，造成該處玻璃碎
      裂凹陷後，復飛彈至路旁停放之由陳聖旻所使用車牌號碼
      7Ｂ-3948號自用小客車之後方擋風玻璃及行李箱，使玻璃
      碎裂、車殼凹陷，再跌落地面，杜讚修經送醫救治後，仍
      於同日凌晨1時44分許因腦挫傷、中樞神經休克、頭部鈍
      挫、顱骨骨折，中樞神經休克不治死亡等情，為被告所不
      爭執。核與證人潘有發、現場目擊者翁仁聖、受損車輛7B
      -3948之使用人陳聖旻、現場救護人員即臺北市消防局八
      德分隊隊員莊敬一、陳元祥等證人分別於檢察官訊問、原
      審法院審理時證述屬實（見98年度相字第712號卷《下稱
      相驗卷》第46頁背面、第47頁、98年度偵字第25049號卷
      《下稱偵查卷》第129頁至第131頁、原審重訴字卷第61頁
      至第64頁）。並有道路交通事故現場圖、現場照片、案發
      現場附近視器錄影畫面翻拍照片、臺灣臺北地方法院檢察
      署檢察官履勘現場筆錄、勘驗現場監視器錄影畫面筆錄、
      臺北市政府消防局救護紀錄表、國軍松山總醫院病歷、臺
      灣臺北地方法院檢察署相驗屍體證明書、檢驗報告書、勘
      （相）驗筆錄、法務部法醫研究所解剖報告書、鑑定報告
      書、臺北市政府警察局命案現場及命案車輛採證示意圖、
      內政部警政署刑事警察局鑑驗書等件在卷可證（見相驗卷
      第43頁、第48頁、第49頁、第55頁、第57頁至第62頁、第
      91頁、第79頁至第88頁、偵查卷第35頁、第61頁至第72頁
      、第85頁至第96頁、第142頁至第144頁、第146頁至第149
      頁）。
（二）據現場目擊證人翁仁聖於原審法院審理時證稱：98年10月
      20日1時30分左右，騎腳踏車在臺北市○○路○段（西向
      東）和光復北路交岔路口停等紅燈，聽到對向車道有很大
      的爭吵聲，就偏頭過去看，那是計程車內傳出的爭吵聲，
      內容聽不清楚，接下來就有一個人下車，下車的那人還是
      大聲說話，大約知道他們在爭吵，下來乘客走在馬路上沒
      有走騎樓，計程車車頂燈並沒有打亮，計程車就倒車約一
      輛小客車的車身距離，約四、五公尺，下車的乘客就一直
      沿著馬路由東向西方向走，接著就聽到尖銳的輪胎聲音，
      看到計程車加速行駛，接近那名乘客時，計程車車頭突然
      偏向那個乘客的方向撞到那個乘客，那個乘客在空中翻轉
      ，落在一部路邊停車的後行李箱上等語（見原審重訴字卷
      第61頁至第63頁）。另現場附近路旁裝設有監視錄影設備
      ，經檢察官勘驗監視錄影光碟結果：「被害人杜讚修於98
      年10月20日1時28分13秒下被告之營業小客車，被告於28
      分18秒開始倒車，28分24秒停止倒車，而杜讚修於28分27
      秒始開始沿臺北市○○路○段由東往西方向走，於29分8
      秒許（以上時間為該監視錄影畫面所顯示時間），被告之
      營業用小客車自靜止狀態開始行駛等情」（見偵查卷第82
      頁）。復經本院再次勘驗該現場附近路面監視設備所錄光
      碟拍攝之畫面：「被告駕駛計程車在八德路外線車道中間
      停車，被害人下車，因外側車道前有路邊停車，被害人沿
      著外線車道，繞過路邊停車的車輛走過。被告的計程車倒
      車後，再往前行駛」（見本院重訴卷第100頁）。現場目
      擊證人翁仁賢所證述與路旁監視設備所拍攝之情形均相符
      合。
（三）被告雖辯稱：並無殺害杜讚修之故意，倒車係為了讓杜讚
      修過馬路，且避免杜讚修砸車，之後係因一時氣惱，擬駕
      駛車輛於杜讚修身後緊急煞車以恐嚇杜讚修，一時緊張誤
      踩油門始不慎撞擊杜讚修云云。惟查，案發當時係午夜時
      分，人車稀少，杜讚修下車後，在被告之營業用小客車前
      方亦無任何車輛阻擋，即便杜讚修當時欲穿越馬路至對向
      ，亦無任何阻撓，被告實無必要刻意倒車讓杜讚修通過。
      尤以被告自承當時與杜讚修在嚴重爭執狀態，其十分氣惱
      ，衡情實無善意好心禮讓杜讚修方便穿越馬路而倒車。又
      杜讚修手上並無任何工具，且當時已呈酒醉狀態，如何徒
      手毀損被告之車輛？且如何隻身無遮蔽挑釁駕駛動力車輛
      隨時可將其撞死之被告？又證人翁仁聖於原審法院審理時
      證稱：乘客（杜讚修）一直都是沿著路邊停車的外側馬路
      上行走，沒有過馬路等語（見原審卷第63頁），與檢察官
      及本院勘驗現場監視錄影畫面之結果相符。且被告車輛於
      被害人下車後，可隨時離去，但仍倒車等待，俟被害人前
      行相當距離，快速自後追撞。是被告所辯倒車之原因，及
      一時緊張而不慎撞擊杜讚修云云，顯與事實及情理不符。
      且經檢察官於現場測量杜讚修下車之地點即臺北市○○路
      ○段235號，與杜讚修遭到被告車輛撞擊之地點即臺北市○
      ○路○段215號之間之距離，為49.3公尺，有勘驗現場筆錄
      可稽（見相驗卷第48頁），加計被告倒車之距離約數公尺
      ，則被告開車加速之位置，距離杜讚修約超過五十餘公尺
      ，被告自開始加速至撞擊杜讚修為止，其間不過極短時間
      ，足見被告加速力道極為猛烈。被告為一職業駕駛，駕駛
      之能力、經驗應甚充足，而依被告自承當時因與杜讚修發
      生口角爭執，其竟不收車資命杜讚修下車等情，佐以杜讚
      修下車後被告尚為倒車、觀察杜讚修之行進方向、距離等
      情節，可知被告之精神意識狀態甚為清楚，分辨能力亦無
      減弱。且被告於檢察官訊問時供稱：其自民國八十幾年開
      車至今，從未將油門與煞車踩錯等語（見偵查卷第80頁）
      ，所辯誤踩油門與煞車，當係為解免其殺人罪責、推諉卸
      責之詞，洵無足取。被告自承其錯過正常路線於先，杜讚
      修因行駛路線質疑繞路與之爭執，顯見被告與杜讚修發生
      爭執後，未收車資，將杜讚修趕下車，其心中憤恨，有不
      滿報復之意。參以其於杜讚修下車後，即倒車等待，俟杜
      讚修往前行走約50公尺餘之距離，已達到足以使汽車由靜
      止狀態加速至一定之時速後，始蓄意猛力駕車衝向杜讚修
      直接猛烈撞擊。汽車為堅硬之車體，有強大之動力，快速
      行駛撞擊毫無遮蔽物之人身，將造成他人死亡之結果，此
      為眾所周知之事，被告執意為之，其主觀上有殺害杜讚修
      之故意，彰彰甚明。
（四）至被告聲請傳訊現場經過之計程車司機，證明其當時有煞
      車係要嚇被害人，不是殺人云云。惟被告不知該車號及司
      機姓名，經本院勘驗現場監視錄影畫面，當時雖有一計程
      車經過，但為一瞬間，且畫面模糊，無法分辨車號。且被
      告自承當時因緊張要踩煞車，誤踩油門云云。則其開車撞
      擊被害人，當時有無要煞車誤踩油門踏板，其主觀想法如
      何，自非其他經過車輛之人可以得知，不足為其有利之證
      明，該證人自無再調查傳訊之必要，附此說明。
（五）綜上所述，被告主觀上有殺人之犯意，客觀上有駕車撞擊
      杜讚修之行為，導致杜讚修死亡之結果，其殺人之犯行，
      堪以認定，應予依法論科。
三、論罪科刑之理由：
（一）核被告甲○○所為，係犯刑法第二百七十一條第一項之殺
      人罪。
（二）被告不合於自首減刑之要件：
    1.被告雖主張：於案發後，即撥打「110」電話向警方自首
      ，表明姓名、車號、肇事地點。並以電話向車行表示願面
      對現實接受法律制裁，後與辯護人相約於台北市政府警察
      局松山分局門口見面，陪同到案，符合自首要件，應減輕
      其刑云云。
    2.惟查：
    (1)按對於未發覺之罪自首而受裁判者，固得減輕其刑。惟所
      謂自首減輕其刑之規定，除需犯人在犯罪未發覺之前，向
      該管公務員告知其犯罪外，必須不逃避接受裁判始有該寬
      典之適用（最高法院63年臺上字第1101號判例意旨參照）
      。
    (2)被告於殺人行為後，固曾於98年10月20日1時46分許，打
      電話至臺北縣政府警察局勤務指揮中心，表示其開車肇事
      致人死亡，告知其姓名、車號、地點等情，有臺北市政府
      警察指揮中心受理110報案紀錄表、臺北縣政府警察局98
      年12月11日北縣警勤字第0980185453號函及所檢附之被告
      報案電話錄音拷貝光碟，原審法院勘驗筆錄附卷可稽（見
      偵查卷第36頁、原審重訴字卷第31頁、第32頁、第57頁、
      第58頁）。另在被告報案電話前，另有二名男子分別於同
      日1時32分許撥打「110」電話報案，惟均僅提及有一輛計
      程車撞到路人，需派救護車前往案發地，而未明確告知計
      程車車號、實際肇事者之身分，有臺北市政府警察局指揮
      中心受理110報案紀錄單、北市政府警察局98年12月11 日
      北市警勤字第09835750000號函所及檢附之報案錄音光碟
      ，原審法院勘驗筆錄等件在卷可證（見偵查卷第37頁、第
      38頁、原審院重訴字卷第35頁、第36頁、第56頁）。然被
      告在其與警通話中，最後告知警察：「我現在在高速公路
      ，我等一下再打給你」等語後，隨即掛斷電話，此有原審
      法院法官上開勘驗筆錄可稽（見原審重訴字卷第57頁背頁
      ）。此後被告並未與警方或其他有偵查權之公務員聯絡，
      亦未到案接受裁判。被告自承其後前往基隆六堵，在百福
      公園附近徘徊，遲至98年10月21日19時5分許，始由律師
      陪同至台北市政府警察局松山分局說明案情等情，有調查
      筆錄在卷可證（見偵查卷第7頁至第12頁）。則被告到案
      接受警方偵查時間，無論係距案發當時，或距其撥打電話
      報案之時點，已近二天逾40小時。故被告縱於案發後打電
      話向警方告知其駕車肇事之事實，惟並未到案，亦未在報
      案電話中告知其行蹤去處，隨後近二天逾40小時期間，已
      屬行蹤不明之逃亡狀態，客觀上被告並無到案接受裁判之
      事實。其殺人行為後，長時間有逃避接受裁判之主觀意思
      。而本案為大眾運輸之營業車司機駕車撞人殺人之重大危
      害社會治安案件，於案發後廣為媒體報導，而警方亦立即
      蒐集相關證據，掌握被告之身分及其所為犯行，被告應係
      知悉無法逃避法律之制裁，始於殺人行為近二天逾40小時
      之後，始由律師陪同前往警方投案，是被告所為，並不符
      合刑法第62條前段自首減輕其刑之規定。
四、原審基此認定，援引刑法第271條第1項、第37條第1項等規
    定，審酌被告與被害人杜讚修素不相識，僅因一時口角即萌
    生殺人犯意，並導致被害人死亡之不可回復之後果，手段兇
    殘，漠視他人生命價值，且迄今猶飾詞狡辯，毫無悔意，未
    能坦承犯行，取得被害人家屬原諒，亦未賠償分文，犯後態
    度誠屬惡劣，暨其素行、智識程度、犯罪手段、目的、所生
    損害等一切情狀，量處檢察官求處之無期徒刑，並宣告褫奪
    公權終身。其認事用法，均無不合，量刑亦很妥適。被告上
    訴意旨，仍執前詞，否認殺人犯行，及認應依自首減刑及原
    審量刑過重，核無理由，上訴應予駁回。
據上論斷，應依刑事訴訟法第368條，判決如主文。
本案經檢察官李良忠到庭執行職務。
中    華    民    國    99    年    4     月    14    日
                  刑事第七庭審判長法  官  宋明蒼
                                  法  官  游紅桃
                                  法  官  趙功恒
以上正本證明與原本無異。
如不服本判決，應於收受送達後10日內向本院提出上訴書狀，其
未敘述上訴之理由者並得於提起上訴後10日內向本院補提理由書
（均須按他造當事人之人數附繕本）「切勿逕送上級法院」。
                                  書記官  潘文賢
中    華    民    國    99    年    4     月    14    日
附錄本案論罪科刑法條全文：
刑法第271條第1項
殺人者，處死刑、無期徒刑或10年以上有期徒刑。

司法院資訊處製作；財團法人民間司法改革基金會備份。
